【裁判字號】    98,交抗,902
【裁判日期】    980831
【裁判案由】    聲明異議
【裁判全文】
臺灣高等法院臺中分院刑事裁定         98年度交抗字第902號
抗  告  人
即受處分人  甲○○
送達代收人  乙○○
上列抗告人因違反道路交通管理處罰條例之聲明異議案件，不服
臺灣臺中地方法院中華民國98年7月20 日裁定（98年度交聲字第
2364、2365、2366號）提起抗告，本院裁定如下：
    主  文
原裁定均撤銷，發回臺灣臺中地方法院。
    理  由
一、抗告意旨略以：(1)抗告人即受處分人（下稱受處分人）自幼
    即為精神病者，無法分別無照騎車行為是否違法。(2)其精神
    意識亦不認識闖紅燈是違法，可由與警員互動及其未提示有
    殘障手冊主張其權益可印證。(3)抗告人已52歲，無人教導，
    故不知二段式左轉規則，其精神意識只有妄想，有路就走。
    因而主張抗告因精神病而不罰等語。
二、原審法院略以：受處分人係中度精神障礙之患者，固有中華
    民國身心障礙手冊、臺灣省立草屯療養院診斷證明書、靜安
    精神診所證明書影本在卷可稽，惟受處分人為本件違規行為
    時，辨識行為違法或依其辨識而行為能力有無欠缺或顯著降
    低之情形，應依各項事證判斷其行為之精神狀態，非以其患
    有精神分裂症，即可逕予認定其於行為時，確無法辨識行為
    違法或欠缺依其辨識而行為之能力；審之異議人本件於97年
    11月11日、98年4 月28日之違規，異議人既可於上開違規時
    間自行騎乘機車外出，為警攔停後，復能理解警員之取締行
    為而配合警員攔查，並陳述年籍資料供員警查核，且於舉發
    違反道路交通管理事件通知單上簽署姓名，尚難以此遽認受
    處分人有因罹患中度精神障礙或其他心智缺陷，致不能辨識
    其行為違法或欠缺依其辨識而行為之能力，而不予處罰之情
    形。足見被告並未達到精神障礙或其他心智缺陷，致不能辨
    識其行為違法或欠缺依其辨識而行為之能力之程度，亦難憑
    上開中華民國身心障礙手冊、臺灣省立草屯療養院診斷證明
    書、靜安精神診所證明書，逕認異議人為上開違規行為時，
    因精神障礙或其他心智缺陷，致其辨識行為違法或其辨識而
    行為之能力，顯著減低，而有刑法第19條第1 項或行政罰法
    第9條第3項、第4 項之事由。故而認為原處分機關所為之裁
    罰，核無不合，應而駁回受處分人之聲明異議，固非無見。
    惟查：行為時因精神障礙或其他心智缺陷，致不能辨識其行
    為違法或欠缺依其辨識而行為之能力者，不予處罰；行為時
    因前項之原因，致其辨識行為違法或依其辨識而行為之能力
    ，顯著減低者，得減輕處罰，行政罰法第9條第3、4 項定有
    明文。本件受處分人患有中度精神障礙，此有受處分人身心
    障礙手冊（原審卷第6 頁）為證。經查，患有中度精神障礙
    ，雖非即得逕予認定其於行為時，確無法辨識行為違法或欠
    缺依其辨識而行為之能力；然受處分人為本件違規行為時，
    辨識行為違法或依其辨識而行為能力有無欠缺或顯著降低之
    情形，仍有加以調查之必要，原審就此未予詳加調查、送請
    專業機關鑑定受處分人之精神狀況，或考量有無適用減輕處
    罰之餘地，遽將受處分人之異議駁回，是否妥適？即有商榷
    之餘地。是受處分人之抗告並非全然無理由，應由本院將原
    裁定撤銷，發回原裁定法院，另為妥適之處理。
三、據上論斷，應依道路交通案件處理辦法第26條、刑事訴訟法
    第413條，裁定如主文。
中    華    民    國    98    年     8    月    31    日
            刑事第五庭  審判長法  官  趙  春  碧
                              法  官  賴  恭  利
                              法  官  何  秀  燕
以上正本證明與原本無異。
不得抗告。
                              書記官  郭  振  祥
中    華    民    國    98    年    8     月    31    日


司法院資訊處製作；財團法人民間司法改革基金會備份。
